臺灣高等法院民事判決　　　　　　　　　 98年度上字第595號
上　訴　人　李建志
　　　　　　張寧真原名張玉琴.
　　　　　　李淑慈
共　　　同
訴訟代理人　林志嵩律師
被　上訴人　台灣中小企業銀行股份有限公司
法定代理人　羅澤成
訴訟代理人　陳國楨
　　　　　　曹紋薰
　　　　　　張俊傑律師
上列當事人間請求清償債務事件，上訴人對於中華民國98年5月1
5日臺灣宜蘭地方法院97年度訴更字第2號第一審判決提起上訴，
本院於100年3月2日言詞辯論終結，判決如下：
    主  文
上訴駁回。
第二審訴訟費用由上訴人連帶負擔。
    事實及理由
一、被上訴人主張：訴外人艾利多國際有限公司（下稱為艾利多
    公司）於民國91年12月16日邀同上訴人擔任連帶保證人，與
    被上訴人簽定進口物資融資契約，約定額度動用期間為91年
    12月16日至92年5月16日，融資額度為美金20萬元。嗣艾利
    多公司分別於92年1月3日、92年4月4日、92年4月14日及92
    年4月28日陸續向被上訴人動用6筆信用融資金額，未依約清
    償，迄尚欠融資墊款美金13萬3564元及如原判決附表所示利
    息及違約金，應由上訴人負連帶給付責任（下稱為本案系爭
    債權）。又訴外人陳國華雖於90年5月11日提供其所有坐落
    宜蘭市○○段61、61-1、61-6、61-7、61-8地號土地所有權
    全部（下稱為系爭土地）為被上訴人設定登記本金最高限額
    新臺幣1200萬元之抵押權（下稱為系爭抵押權），僅作為艾
    利吉國際有限公司（下稱為艾利吉公司）於90年5月15日邀
    同上訴人李建志、張寧真及訴外人陳國華為連帶保證人向被
    上訴人借款新臺幣500萬元，以及該公司與被上訴人簽訂進
    口物資融資契約融資額度美金20萬元之擔保，與本案系爭債
    權無關。被上訴人自無從於原法院93年度執字第6611號事件
    （下稱為系爭執行事件）對系爭土地執行拍賣時，就本案系
    爭債權主張優先受償。況民法第751條雖規定債權人拋棄為
    其債權擔保之物權者，保證人就債權人所拋棄權利之限度內
    ，免其責任。然此係指債權人在債權尚未獲償前，為放棄債
    權擔保之意思表示，並辦理塗銷抵押權登記者而言。是縱認
    系爭抵押權之擔保範圍尚及於本案系爭債權，上訴人亦無從
    主張免除責任。爰求為命上訴人連帶給付被上訴人美金13萬
    3564元，及如原判決附表所示之利息及違約金。（原審判決
    被上訴人全部勝訴）。答辯聲明：上訴駁回。
二、上訴人則以：本件訴訟與被上訴人於原法院92年羅促字第13
    329號支付命令及92年度羅促字第11280號支付命令請求上訴
    人負擔連帶保證本金債權內容一致。另被上訴人持有訴外人
    艾利吉公司所簽發面額新臺幣680萬元之支票（下稱為系爭
    支票），已取得原法院93年度促字第2332號支付命令為執行
    名義。上開支付命令並經原法院93年度執字第6611號強制執
    行事件發給債權憑證後，由被上訴人以原法院95年度執字第
    2402號事件強制執行上訴人之財產。則被上訴人提起本件訴
    訟，已違反一事不再理之原則。又艾利多公司與艾利吉公司
    為境外公司及國內企業之關係，並與被上訴人約定共用美金
    20萬元之授信額度，二者對被上訴人之債務應屬同一；縱非
    同一，就系爭支票債權部分，亦與本案系爭債權為不真正連
    帶關係。則訴外人陳國華以系爭土地為被上訴人設定系爭抵
    押權，其債務人雖登記為陳國華及艾利吉公司，所擔保範圍
    應包括本案系爭債權及系爭支票債權在內。被上訴人既未於
    系爭執行事件執行拍賣系爭土地時主張優先受償分配，足認
    其就本案系爭債權已拋棄債權擔保之物權，依民法第751條
    之規定，自不得再向上訴人為主張等語，資為抗辯。上訴聲
    明：(一)原判決廢棄。(二)被上訴人於第一審之訴駁回。
三、按民事訴訟法上所謂一事不再理之原則，乃指同一事件已有
    確定之終局判決，不得再重行起訴。所謂同一事件，必同一
    當事人，就同一訴訟標的，而為訴之同一聲明。若此三者有
    一不同，即不得謂為同一事件。又訴訟標的，乃原告為確定
    其私權之請求，或所主張或否認之法律關係是否存在，欲法
    院對之加以審判之對象。而為法院審判對象之法律關係，應
    為具體特定之權利義務關係，而非抽象之法律關係，即原告
    起訴以何種法律關係為訴訟標的，應依原告起訴主張之原因
    事實定之，如原告前後主張之原因事實不同，其為訴訟標的
    之法律關係自亦不同，即非同一事件（最高法院84年台上字
    第2194號判決意旨參照）。本件被上訴人起訴主張上揭原因
    事實，其訴訟標的之法律關係為上訴人擔保訴外人艾利多公
    司對被上訴人之消費借貸債務而與被上訴人間之連帶保證契
    約關係。至於被上訴人前以訴外人艾利吉公司邀同上訴人為
    連帶保證人向被上訴人借貸款項未為清償為由，對艾利吉公
    司及上訴人聲請發支付命令，雖經原法院核發92年度羅促字
    第11280、13329號支付命令確定，並曾持系爭支票對艾利吉
    公司及上訴人張寧真取得原法院93年度促字第2332號確定支
    付命令，然被上訴人於各該支付命令事件中所主張之原因事
    實，其訴訟標的之法律關係，乃訴外人艾利吉公司與被上訴
    人間之消費借貸契約關係、上訴人因擔保艾利吉公司對被上
    訴人之消費借貸債務而與被上訴人間之連帶保證契約關係，
    以及基於系爭支票所生之票據法律關係之情，有該各支付命
    令影本附卷可稽（見原審97年度補字第52號卷第11頁至第16
    頁、原審97年度訴更字第2號卷第39頁至第41頁），並經調
    取各該卷證查核屬實。足認被上訴人於本件訴訟與前開支付
    命令所主張之原因事實並不相同，並非同一訴訟標的法律關
    係，自不得僅以債權金額相同遽認係同一事件。從而，上訴
    人抗辯系爭債權前經被上訴人向原法院聲請核發系爭支付命
    令確定在案，本件訴訟已違反一事不再理原則云云，自無足
    採取。
四、本件被上訴人主張：艾利多公司於91年12月16日邀同上訴人
    擔任連帶保證人，與被上訴人簽定進口物資融資契約，並陸
    續向被上訴人動用6筆信用融資金額，惟未依約清償，迄尚
    欠融資墊款美金13萬3564元及如原判決附表所示利息及違約
    金之上情，已據其提出進口單據到達通知書、進口物資融資
    契約等件（均影本）為證（見本院卷第109頁至第117頁），
    且為上訴人所不爭執（見本院第83頁背面至第84頁背面），
    應與事實相符。被上訴人基於消費借貸及連帶保證契約關係
    ，請求上訴人如數給付，洵屬有據。上訴人雖抗辯：訴外人
    陳國華曾以系爭土地為被上訴人設定系爭抵押權，所擔保範
    圍已包括系爭債權在內，被上訴人既未於系爭執行事件就系
    爭土地執行拍賣程序中主張優先分配受償，顯已拋棄債權擔
    保之物權，依民法第751條之規定，上訴人自得免除責任云
    云。惟按抵押權為不動產物權，非經登記，不生效力，抵押
    權人僅能依設定登記之內容行使其權利，抵押債務人究為何
    人，自應以設定登記之內容為準。查訴外人陳國華係於90年
    5月11日提供系爭土地所有權全部為被上訴人設定登記本金
    最高限額新臺幣1200萬元之系爭抵押權，約定存續期間自90
    年5月9日至140年5月8日，債務人登記為陳國華、艾利吉公
    司乙節，有土地登記謄本及宜蘭縣宜蘭地政事務所100年1月
    5日宜地一21字第1000000049號函送之土地登記申請書、抵
    押權設定契約書、其他特約事項等件在卷可稽（見本院卷第
    126頁、第138頁至第161頁）。可知系爭抵押權所擔保者，
    乃以陳國華及艾利吉公司為債務人之債權為限。又艾利吉公
    司與艾利多公司分別為國內企業與境外公司，並與被上訴人
    約定共用授信額度美金20萬元乙節，固為兩造所不爭執（見
    本院卷第83頁背面至第84頁背面）。然艾利吉公司已於我國
    設立登記，艾利多公司則為註冊登記於貝里斯之境外公司，
    有艾利吉公司變更登記表、艾利多公司註冊證明書等件（均
    影本）存卷足據（見原審97年度訴字第123號卷第13頁至第
    20頁），足認渠等確為各自獨立之法人，則其各自因法律行
    為所產生之債權債務關係，自不得混為一談。又民法第751
    條所謂債權人拋棄為其債權擔保之物權，係指債權人在債權
    尚未獲償之前，有行使擔保物權取償之權利，竟拋棄不行使
    而言，亦即因債權人之行為，致無從或喪失就擔保物取償之
    權利，而影響保證人之權益者，方屬之（最高法院93年度台
    上字第2123號判決）。則可能受影響者僅艾利吉公司基於同
    一債務之保證人李建志、張寧真、李淑慈而已。然以艾利多
    公司及上訴人為債務人之本案系爭債權，既不在系爭抵押權
    擔保範圍內，上訴人援引民法第751條之規定主張免責，於
    法即有未合。
五、至於被上訴人持有之系爭支票，係艾利多公司辦理授信時，
    由國內企業艾利吉公司依被上訴人「營業單位代受理國際金
    融業務分行外幣授信業務」之規定，於92年10月25日簽發，
    並由艾利多公司及上訴人張寧真背書交付被上訴人存執備償
    乙節，已為兩造所不爭執（見本院卷第83頁背面至第84頁背
    面），並有上開規定及系爭支票影本存卷可據（見本院卷第
    118頁至第121頁）。然艾利吉公司對於被上訴人所負給付系
    爭支票票款之義務，係基於票據之法律關係所發生；本件系
    爭債權之發生原因，則係本於艾利多公司及上訴人與被上訴
    人間之消費借貸及連帶保證契約關係。二者給付目的雖相同
    ，然發生之原因既有不同，僅因相關法律關係偶然競合，致
    各債務人對被上訴人負內容相同之給付，核應屬不真正連帶
    債務，其債權人不僅得對於不真正連帶債務人之一人或數人
    或全體，同時或先後為全部或一部之請求，且因不真正連帶
    債務人間互無分擔部分，不真正連帶債務之債權人對於債務
    人中之一人免除者，原則上對他債務人並不生效力。從而，
    被上訴人於訴外人陳國華所有系爭土地於系爭執行事件執行
    拍賣程序中，雖未陳報將系爭支票票款債權列入第一順位抵
    押債權優先分配，其拍定餘額並由訴外人許淑惠以第二順位
    抵押權受領分配達新臺幣769萬7131元各節，已經調取系爭
    執行事件全卷查明屬實。然此尚不影響被上訴人基於不真正
    連帶債務關係擇一依消費借貸及連帶保證契約對上訴人行使
    系爭債權之權利至明。據此，縱被上訴人得於系爭執行事件
    陳報系爭支票債權據以分配受償而未陳報，上訴人亦無從依
    民法第751條之規定免除系爭債權之清償責任，至為灼然。
六、綜上，被上訴人依消費借貸及連帶保證契約關係，請求上訴
    人連帶給付美金13萬3564元，及如原判決附表所示之利息、
    違約金，為有理由，應予准許。原審判命上訴人如數給付，
    於法並無不合。上訴意旨指摘原判決不當，求予廢棄改判，
    為無理由，應予駁回。
七、本件事證已臻明確，兩造其餘攻擊防禦及未經援用之證據，
    經審酌後核與判決結果不生影響，爰不一一論述，附此敘明
    。
八、據上論結，本件上訴為無理由，依民事訴訟法第449條第1項
    、第85條第2項，判決如主文。
中    華    民    國   100    年    3     月    16    日
                  民事第十二庭
                      審判長法  官   吳謀焰
                            法  官   李昆曄
                            法  官   李瑜娟
正本係照原本作成。
如不服本判決，應於收受送達後20日內向本院提出上訴書狀，其
未表明上訴理由者，應於提出上訴後20日內向本院補提理由書狀
（均須按他造當事人之人數附繕本）上訴時應提出委任律師或具
有律師資格之人之委任狀；委任有律師資格者，另應附具律師資
格證書及釋明委任人與受任人有民事訴訟法第466條之1第1項但
書或第2項（詳附註）所定關係之釋明文書影本。如委任律師提
起上訴者，應一併繳納上訴審裁判費。
中    華    民    國    100    年    3    月    17    日
                          書記官  黃瑞芬
附註：
民事訴訟法第466條之1（第1項、第2項）：
對於第二審判決上訴，上訴人應委任律師為訴訟代理人。但上訴
人或其他法定代理人具有律師資格者，不在此限。
上訴人之配偶、三親等內之血親、二親等內之姻親，或上訴人為
法人、中央或地方機關時，其所屬專任人員具有律師資格並經法
院認為適當者，亦得為第三審訴訟代理人。